【裁判字號】    95,聲判,44
【裁判日期】    950601
【裁判案由】    聲請交付審判
【裁判全文】
臺灣臺北地方法院刑事裁定              95年度聲判字第44號
聲  請  人  丙○○
代  理  人  李漢鑫律師
被      告  甲○○
            乙○○
            楊傑壹
上列聲請人因被告等違反公職人員選舉罷免法等案件，不服台灣
高等法院檢察署檢察長中華民國95年2 月23日95年度上聲議字第
892 號駁回聲請再議之處分（原不起訴處分案號：台灣台北地方
法院檢察署94年度選偵字第25號），聲請交付審判，本院裁定如
下：
    主  文
聲請駁回。
    理  由
一、按告訴人不服上級法院檢察署檢察長或檢察總長認再議為無
    理由而駁回之處分者，得於接受處分書後10日內委任律師提
    出理由狀，向該管第一審法院聲請交付審判；法院認為交付
    審判之聲請不合法或無理由者，應駁回之，刑事訴訟法第25
    8條之1、第258條之3第2項前段分別定有明文。
二、本件聲請人即告訴人丙○○曾以被告甲○○、乙○○、楊傑
    壹等人涉有違反公職人員選舉罷免法第92 條及刑法第310條
    第2 項罪嫌，向台灣台北地方法院檢察署檢察官提出告訴，
    經該檢察署檢察官為不起訴處分後，聲請人不服聲請再議，
    復經台灣高等法院檢察署檢察長以再議無理由予以駁回，聲
    請人於民國95年3 月14日收受台灣高等法院檢察署處分書後
    委任律師為代理人，於同年3 月24日向本院聲請交付審判，
    未逾法定不變期間，合先敘明。
三、聲請交付審判意旨略以：
  （一）聲請人雖曾經鈞院以90年訴字第378 號判處有期徒刑，
        惟該判決仍上訴二審中，尚未確定，不能遽論聲請人有
        貪污行為，是被告等人以黑函誹謗聲請人，難認其等為
        適當評論，又被告等人係因聲請人取消其土石場經營權
        ，而挾怨報復，選擇選舉石碇鄉長期間傳播謠言、散布
        毀謗文字，意圖玷污聲請人名譽、混淆選舉人之視聽，
        或降低支援者對聲請人之好感，最終目的為使聲請人在
        選戰中失利、落選，其欲使聲請人不當選之意昭然可揭
        ，難認其等為出於善意對可受公評之事所為評論，應無
        刑法第311 條之規定適用之餘地，另聲請人身上確實沒
        有滿身刺龍刺鳳，被告等人在明知或不確定無此等情況
        未經查證，亦未有合理理由佐證之下，斷章取義，片面
        向不特定之大眾其所憑空想像、虛構之事，與客觀事實
        顯不相當，而原處分書不察，顯非適法。
  （二）依大法官釋字509 號解釋所採「真正惡意原則」，乃明
        知為不實之事，仍表達、散布之，此不在言論自由保護
        之列，被告等人曾見過聲請人幾面，明知聲請人並非「
        滿身刺青」，但因心懷怨恨，仍故意以該顯與客觀事實
        不符之形容詞指名道姓指稱聲請人，是根本與事實悖離
        ，難認被告等人無誹謗之故意。再者，依現在社會風氣
        ，刺青不再是惡霸等之負面象徵，被告等人竟以之推斷
        聲請人為黑道，且誇大聲請人為「刺龍刺鳳滿身刺青」
        ，此顯為與客觀不符之事實，故原處分書遽認非謾罵、
        刻薄、羞辱、嘲弄、捏造，係未善盡相當之調查，其認
        事用法恐有違誤，爰依法聲請交付審判云云。
四、按刑事訴訟法第258條之1規定告訴人得向法院聲請交付審判
    ，係對於「檢察官不起訴或緩起訴裁量權」制衡之一種外部
    監督機制，法院僅就檢察官所為不起訴或緩起訴之處分是否
    正確加以審查，以防止檢察機關濫權，同法第258條之3第3
    項固規定法院審查聲請交付審判案件時「得為必要之調查」
    ，然觀諸同法第260條對於不起訴處分已確定或緩起訴處分
    期滿未經撤銷者得再行起訴之規定，其立法理由說明該條所
    謂不起訴處分已確定者，包括「聲請法院交付審判復經駁回
    者」之情形在內，是前述「得為必要之調查」，其調查證據
    範圍，應以偵查中曾顯現之證據為限，不得就告訴人新提出
    之證據再為調查，亦不得蒐集偵查卷以外之證據，否則，將
    與刑事訴訟法第260 條之再行起訴規定，混淆不清，亦將使
    法院兼任檢察官而有回復「糾問制度」之虞；且法院裁定交
    付審判，即如同檢察官提起公訴使案件進入審判程序，是法
    院裁定交付審判之前提，必須偵查卷內所存證據已符合刑事
    訴訟法第251條第1項規定「足認被告有犯罪嫌疑」檢察官應
    提起公訴之情形，亦即該案件已經跨越起訴門檻，否則，縱
    或法院對於檢察官所認定之基礎事實有不同判斷，但如該案
    件仍須另行蒐證偵查始能判斷應否交付審判者，因交付審判
    審查制度並無如同再議救濟制度得為發回原檢察官續行偵查
    之設計，法院仍應依同法第258條之3第2 項前段規定，以聲
    請無理由裁定駁回。次按刑法第310條第1項誹謗罪之要件，
    必須係「意圖散布於眾，而公然指摘或傳述足以毀損他人名
    譽之事者」，始足當之，同條第3項復規定，「對於所誹謗
    之事，能證明為真實者，不罰。但涉於私德而與公共利益無
    關者，不在此限」；又公職人員選舉罷免法第92條之罪之成
    立，必須以行為人「意圖使候選人當選或不當選，以文字、
    圖畫、錄音、錄影、演講或他法，散布謠言或傳播不實之事
    項，足以生損害於公眾或他人者」，為其構成要件，故行為
    人除須有意圖使某候選人不當選之特別要件外，復應具備犯
    罪故意之一般責任要件，始能論以該罪，若對於所傳播之言
    論內容，並非出於虛捏假造，或不能證明主觀上具有虛捏事
    實誹謗之犯罪故意（即惡意）者，仍不能遽以上開罪名相繩
    。
五、原不起訴處分書以(一)聲請人於擔任台北縣石碇鄉鄉民代表會
    副主席與主席期間，因經辦公用工程收取回扣之貪污案件，
    受法院判處有期徒刑17 年乙節，有本院90年度訴字第378號
    判決在卷可參，則被告等人基此認知而散發前揭載有「貪污
    鄉長」、「最無視王法」、「最會搜刮民脂民膏的大貪官」
    、「吸血蟲」等字眼之黑函，乃出於相信法院判決認為聲請
    人曾有貪污之事實，並非憑空杜撰，尚屬有據，又黑函上雖
    另載有「刺龍刺鳳滿身刺青的黑道鄉長」、「暴力」、「虛
    偽」等字句，然聲請人曾被警方提報為治平對象，且在代號
    「雷霆二號」之掃黑行動中被逮捕之情，業有中央日報、自
    由電子新聞網、東森新聞報、全國社區報等電子媒體新聞附
    卷足稽，被告等人自有合理理由將聲請人與黑道、暴力、虛
    偽作同一聯想，且聲請人身上是否有滿身刺青，被告等人並
    無法為完全之查證，渠等因掃黑新聞而懷疑聲請人身上刺龍
    刺鳳，進而將此誇大描述之黑函散布，雖未妥適，但尚難認
    被告等人主觀上具有虛捏事實，使聲請人不當選之犯罪故意
    。(二)被告等人散布之文宣對於告訴人所指摘前開事實，係可
    受公評之事，且被告等人顯係基於善意而為適當之評論，觀
    諸文宣內容，並無漫罵、刻薄、羞辱、嘲弄、捏造之字眼，
    被告等人所為之文宣係基於前開判決之認知，就聲請人曾因
    貪污及提報流氓之可受公評之事，為呼籲選民選賢與能所為
    善意言論之發表，尚無法逕而認為被告等人有惡意誹謗之意
    思，因之被告等人散布之文宣對告訴人所為上開評論，實無
    不法之處；台灣高等法院檢察署以被告等人傳單上關於聲請
    人身上是否有刺青之描述雖未必真確，但整體而言並未悖離
    事實，而關於鄉長人選之條件，攸關地方自治，亦屬可受公
    評之事項，又被告等人傳單上所為「貪污、暴力、虛偽……
    」之陳述，係在敘述聲請人因瀆職罪遭判刑17年徒刑，及鄉
    民需要勤政愛民的條件，尚難認有誹謗之意等為由，駁回再
    議之聲請。
六、經查：
  （一）被告等人確有於94年11間在台北縣石碇鄉轄區內，共同
        散布登載「拒絕1個刺龍刺鳳滿身刺青的黑道鄉長！拒
        絕1個背負被判17年刑期的貪污鄉長！還我們石碇鄉民
         1塊乾淨無暴力的生活空間！... 請大家提出最大的勇
        氣來共同杜絕我們石碇鄉有史以來最無視王法、最會搜
        刮民脂民膏的大貪官－丙○○... 我們用血汗付的稅金
        不是用來選給只會貪污、暴力、虛偽的丙○○，我們石
        碇鄉民要把這個今年12月3日要選鄉長的吸血蟲，用力
        踢出去！... 我們討厭破壞這片淨土的貪污鄉長候選人
        －丙○○」等內容之傳單乙節，業據證人林娟娟於偵查
        中證述綦詳（見偵查卷第79、80頁），並有前開傳單乙
        紙附卷可稽（見偵查卷第54頁），堪可認定。
  （二）觀諸前開傳單之內容，乃針對該次參與鄉長選舉之候選
        人所發表之言論，事關地方基層民意代表之選舉，而候
        選人之品格、操守、能力等相關條件，本屬可受公評之
        事項，自不待言。再細觀其內容固載有「拒絕1 個刺龍
        刺鳳滿身刺青的黑道鄉長！拒絕1 個背負被判17年刑期
        的貪污鄉長！」等字句，然聲請人確曾因貪污案件，經
        本院以90年度訴字第378 號判決判處有期徒刑17年，並
        經警方提報為檢肅流氓「治平專案」之對象等情，有上
        開判決書、中央日報、自由電子新聞網、東森新聞報及
        全國社區報等電子媒體新聞在卷可參（見偵查卷第89至
        98、100至108頁），此為被告所不爭執，足徵被告等人
        自有相當理由確信其等於傳單上所指摘之事項為真實，
        難認主觀上有誹謗或使聲請人不當選之不法意圖，又前
        開傳單關於「請大家提出最大的勇氣來共同杜絕我們石
        碇鄉有史以來最無視王法、最會搜刮民脂民膏的大貪官
        －丙○○... 我們用血汗付的稅金不是用來選給只會貪
        污、暴力、虛偽的丙○○，我們石碇鄉民要把這個今年
        12月3日要選鄉長的吸血蟲，用力踢出去」等字句，係
        就聲請人因貪污案件遭法院判刑一事所為之評論，並非
        具體指摘如何不實之事項，亦非散布謠言或傳播不實之
        事項，揆諸前開說明，自難以刑法第310條第2項之加重
        誹謗及公職人員選舉罷免法第92條之罪相繩。
七、綜上所述，依卷存之證據資料顯示，尚無從證明被告等人該
    當刑法第310條第2項之加重誹謗及公職人員選舉罷免法第92
    條之罪，原檢察官為不起訴處分及台灣高等法院檢察署駁回
    再議處分，經核並無違誤。從而，聲請人以前開理由，指摘
    駁回再議聲請之處分不當，並聲請交付審判，為無理由，應
    予駁回。
八、依刑事訴訟法第258條之3第2項前段，裁定如主文
中    華    民    國    95    年    6     月    1     日
                  刑事第十三庭  審判長法官  朱瑞娟
                                      法官  陳慧萍
                                      法官  鍾素鳳
以上正本證明與原本無異。
不得抗告。
                                     書記官  陳鳳瀴
中    華    民    國    95    年     6    月     6    日


司法院資訊處製作；財團法人民間司法改革基金會備份。
